【裁判字號】    99,訴,120
【裁判日期】    990428
【裁判案由】    履行契約
【裁判全文】
臺灣士林地方法院民事判決               99年度訴字第120號
原      告  丁○○
訴訟代理人  乙○○
被      告  丙○○
訴訟代理人  甲○○
上列當事人間履行契約等事件，本院於民國99年4 月13日言詞辯
論終結，判決如下：
    主  文
原告之訴駁回。
訴訟費用新臺幣陸仟零陸拾元由原告負擔。
    事  實  及  理  由
一、原告起訴主張：
  (一)兩造於民國97年6 月12日於臺北市大同區調解委員會達成調
    解（調解書案號：97年度民調字第144 號，下稱系爭調解）
    ，約定：由原告以新臺幣（下同）55萬5,000 元購買被告所
    有坐落臺北市○○區○○段1 小段498 地號如附圖編號C 所
    示土地（面積3.66平方公尺，下稱系爭土地），原告並當場
    交付現金5,000 元及面額55萬元之支票乙紙予被告委任之代
    理人甲○○，被告則應以現狀交付系爭土地予原告占有，並
    於98年8 月30日前塗銷系爭土地上之抵押權登記，將系爭土
    地移轉登記予原告，如逾期未履行，被告應返還原告55萬5,
    000 元價金，且依系爭調解而成立之買賣契約自動失效。
  (二)惟被告無法於98年8 月30日前辦理所有權移轉登記，並於原
    告要求下，將所受領之55萬5,000 元價金返還予原告，而拒
    絕履行系爭調解內容。惟系爭土地無法辦理所有權移轉登記
    ，不可歸責於原告，兩造既已成立系爭調解，被告即負移轉
    系爭土地所有權登記予原告之義務，不可任意主張系爭調解
    內容失效。
  (三)爰依系爭調解書，聲明請求判決：
    1.被告應移轉系爭土地（面積3.66平方公尺）所有權登記予
      原告。
    2.第三人就系爭土地，對於原告得主張任何權利時，原告願
      供擔保，並請准許將系爭土地所有權移轉予原告。
二、被告則辯稱：原告因無權占有被告所有之系爭土地，經本院
    96年度訴字第719 號判決原告應拆除並返還占用之系爭土地
    確定在案。判決確定後，兩造達成系爭調解，被告同意將系
    爭土地出賣予原告，惟被告無法於98年8 月30日前移轉系爭
    土地所有權登記予原告，依約系爭調解內容已自動失效，被
    告亦已將買賣價金55萬5,000 元返還予原告，原告不得再依
    系爭調解書請求被告移轉系爭土地所有權登記等語。並聲明
    ：原告之訴駁回。
三、兩造不爭執之事實：
  (一)兩造於97年6 月12日經由臺北市大同區調解委員會成立系爭
    調解，調解內容為：「兩造係鄰居，因聲請人（即原告）住
    家（臺北市○○區○○街45巷7 號2 樓）占用對造人（即被
    告）所有部分土地面積3.66平方公尺（坐落：臺北市○○區
    ○○段1 小段498 地號，如附圖C 部分），因對造人主張拆
    屋還地與聲請人發生爭議，經本會調解成立，雙方協議內容
    如下：1.聲請人願以55萬5,000 元向對造人購買系爭土地面
    積3.66平方公尺，且於調解成立當場一次付清價款，同時對
    造人以現狀交付系爭土地予聲請人。2.因系爭土地目前設定
    有銀行抵押貸款無法辦理分割過戶登記，雙方合意最遲於98
    年8 月30日前，對造人應塗銷系爭土地抵押權登記，將系爭
    土地所有權移轉登記予聲請人。如逾期不履行，對造人應以
    原價55萬5,000 元退還予聲請人，原買賣契約自動失效。3.
    98年8 月30日前對造人應按期負責繳清銀行貸款，如有一期
    不繳納，對造人亦應返還55萬5,000 元予聲請人，原買賣契
    約自動失效。4.上述辦理所有權移轉登記、分割登記所需費
    用及一切稅賦均由聲請人自行負擔。」有系爭調解書附卷可
    稽（本院卷第9 頁、第10頁），並經本院依職權調閱系爭調
    解卷宗查核無訛。
  (二)系爭調解成立時，原告當場交付現金5,000 元及面額55萬元
    之支票乙紙予被告之代理人甲○○。
  (三)被告迄未將系爭土地移轉登記予原告。原告則以系爭調解書
    為執行名義，請求被告返還價金55萬5,000 元，並經被告返
    還完畢（本院卷第57頁背面）。
四、本件經兩造整理並簡化後之爭點為（本院卷第58頁）：原告
    是否得依系爭調解書，請求被告移轉系爭土地所有權登記？
    系爭調解書是否已因解除條件成就而失效？
    茲析述如下：
  (一)按附解除條件之法律行為，於條件成就時，失其效力，民法
    第99條第2 項定有明文。本件兩造簽訂系爭調解書，就系爭
    土地成立買賣契約，惟約定如有「被告無法於98年8 月30日
    前塗銷系爭土地抵押權登記，並將系爭土地所有權移轉登記
    予原告」，或「98年8 月30日前被告未按期繳清銀行貸款」
    之情形時，買賣契約自動失效（兩造不爭執事實(一)參照），
    應認兩造係以到期未能塗銷抵押權登記、到期未能辦理所有
    權移轉登記，及到期仍未清償銀行貸款完畢，為契約之解除
    條件，上開解除條件成就時，買賣契約當然失其效力，無待
    另為撤銷之意思表示（最高法院31年上字第3433號、29年上
    字第1249號、29年上字第2018號判例意旨參照）。
  (二)被告確實未能在98年8 月30日前清償銀行貸款，致未能塗銷
    系爭土地上之抵押權設定登記、亦未能移轉系爭土地所有權
    登記予原告等情，為兩造所不爭。則兩造因系爭調解而成立
    之買賣契約，自已因解除條件成就而失其效力。況原告業以
    系爭調解書為執行名義，請求被告返還已收之買賣價金55萬
    5,000 元，並經被告如數返還（兩造不爭執事實(三)參照），
    堪認兩造均認知系爭調解書（買賣契約）之解除條件已然成
    就，契約失其效力之情。原告猶以系爭調解書為依據，請求
    被告履行買賣契約，即為無稽。
  (三)原告雖另主張：系爭調解書約定之解除條件，其條件成就之
    原因均可歸責於被告，被告就其本身之償債能力、債信優劣
    等情，於簽訂系爭調解書前已知之甚明，惟仍與不知情之原
    告成立系爭調解，以取得原告交付之價金，其動機絕非善意
    ，不應使系爭調解書（買賣契約）失其效力云云。惟依系爭
    調解書之記載，堪認兩造成立系爭調解時，均已明白知悉系
    爭土地設有抵押權，及被告須清償銀行貸款後，始得塗銷抵
    押權，進而辦理土地分割及移轉登記等情，否則即無約定上
    開解除條件之可能，原告主張被告故意隱瞞，致不知情之原
    告同意成立系爭調解書云云，洵非可取。再者，斟酌系爭調
    解書之解除條件內容，堪認兩造均瞭解系爭調解內容之履行
    ，受被告之償債意願及能力、銀行（債權人）受理被告申請
    之意願及配合程度、地政機關辦理相關登記程序所需之時間
    ... 等因素影響，為避免系爭調解內容於特定時間內未能履
    行完成，致兩造權利義務關係久懸未決，特約定上開解除條
    件，以保護兩造（尤其是已支付價金之原告）之權利，尚未
    可認被告為因解除條件成就而單純受利益之當事人，且本件
    復查無被告以何不正當行為促其條件成就之情形，從而，即
    無從依民法第101 條第2 項規定，認其解除條件不成就，原
    告辯稱如讓系爭調解失效對原告不公平云云，尚無可採，附
    此敘明。
五、綜上所述，原告依系爭調解書，起訴請求：被告應移轉系爭
    土地（面積3.66平方公尺）所有權登記予原告；如第三人就
    系爭土地，對於原告得主張任何權利時，原告願供擔保，並
    請准許將系爭土地所有權移轉予原告。均無理由，其訴應予
    駁回。
六、本件事證已臻明確，兩造其餘主張陳述及所提出之證據，於
    判決結果不生影響，無庸一一論駁，併予敘明。
七、本件訴訟費用為第1 審裁判費6,060 元，依職權命由原告負
    擔。
八、據上論結，原告之訴為無理由，依民事訴訟法第78條、第87
    條第1 項，判決如主文。
中    華    民    國    99    年    4     月    28    日
                  民事第二庭  法  官  王怡雯
以上正本證明與原本無異。
如對本判決上訴，應於判決送達後20日內向本院提出上訴狀。
中    華    民    國    99    年    4     月    29    日
                              書記官  桂大永

司法院資訊處製作；財團法人民間司法改革基金會備份。
